【裁判字號】    89,訴,1197
【裁判日期】    891127
【裁判案由】    土地所有權移轉登記
【裁判全文】
臺灣臺南地方法院民事判決  八十九年度訴字第一一九七號
    原      告  戊○○
    法定代理人  丁○○
    訴訟代理人  黃正彥律師
                黃雅萍律師
    被      告  乙○○      住.
                丙○○      住.
                甲○○      住.
                己○○○    住.
    右四人共同
    訴訟代理人  陳宏義律師
                許紅道律師
右當事人間請求土地所有權移轉登記事件，本院判決如左：
    主    文
被告應將坐落台南縣永康市○○段一四七之四地號、地目建、面積三四二平方公尺、應有
部分各十六分之一之土地，辦理所有權移轉登記予原告。
訴訟費用由被告負擔。
    事    實
甲、原告方面：
一、聲明：如主文所示。
二、陳述：
(一)緣坐落在台南縣永康市○○段一四七地號、地目建、面積九三０平方公尺之土地，原
    為訴外人梁主、梁在、林梁金受（冠夫姓前名為梁金受，即被告丙○○之妻，其餘被
    告之母）、梁慶煌等四人（均已死亡）所共有，應有部分各四分之一。梁慶煌於民國
    六十四年間將其應有部分二三二‧五平方公尺即七０‧三三坪，以新台幣（下同）五
    萬四千元出賣予原告，而梁主捐七二‧五平方公尺即二一‧九三坪、梁在捐五二‧五
    平方公尺即一五‧八八坪、林梁金受捐一五‧五平方公尺即四‧六九坪予原告，原告
    所買受及受贈全部面積為三七三平方公尺即一一二‧八三坪，用以建築廟舍。
(二)嗣訴外人梁主、梁在、梁金受及梁慶煌四人於六十六年二月九日依上述買賣及捐贈後
    之面積，將一四七地號土地協議分割成一四七地號面積一八０平方公尺、一四七之二
    地號面積一六０平方公尺、一四七之三地號面積二一七平方公尺、一四七之四地號面
    積三七三平方公尺四塊土地後，並辦理交換登記，即各共有人扣除其出賣或贈與之面
    積後所剩應取得之面積，由梁在取得一四七地號土地、梁主取得一四七之二地號土地
    、林梁金受取得一四七之三地號土地（此部分土地嗣由林梁金受贈與其胞弟林玉印，
    經林玉印指定登記予二子林文佳、林文福，故辦理時，以買賣為原因直接登記予林文
    佳、林文福），而一四七之四地號土地因係原告向梁慶煌所買受及原告自梁主、梁在
    、林梁金受等三人受贈等土地之總和，本應登記為原告所有，惟因當時原告尚未完成
    寺廟登記，無法辦理過戶，故該筆一四七之四地號土地仍由梁慶煌、梁主、梁在、林
    梁金受等四人保持共有，並約定待原告完成寺廟登記後，再由梁慶煌、梁主、梁在、
    林梁金受等四人移轉其應有部分各四分之一予原告。
(三)嗣於七十一年九月十七日，一四七之四地號土地中因有部分為道路用地，乃逕為分割
    成一四七之四地號、面積三四二平方公尺（下稱系爭土地），及一四七之五地號、面
    積三一平方公尺兩筆土地，其中一四七之五地號土地因為道路業由政府徵收完畢。
(四)嗣原告於七十六年一月十五日完成寺廟登記，梁主、梁在及梁慶煌等三人之繼承人亦
    分別於八十二年九月二日、八十三年十月十八日將系爭土地中渠等之應有部分辦理所
    有權移轉登記予原告，而另一登記名義人林梁金受業於八十一年六月三日死亡，其繼
    承人即被告四人，於八十四年間提供各人繼承登記資料交予原告所委託之代書李忠芳
    辦理繼承登記，雙方約定繼承登記後再移轉登記予原告，並由原告代為繳納有關稅金
    及費用，未料被告四人於八十四年七月八日辦理繼承登記完畢，每人取得應有部分各
    十六分之一後，即拒絕辦理所有權移轉登記予原告，經原告以存證信函催促無效果，
    而申請台南縣永康市調解委員會調解，被告亦拒不到場，為此爰依贈與、六十六年交
    換登記時之約定、八十四年代辦繼承登記時之承諾之法律關係提起本訴，請求判決如
    聲明所示。
(五)對被告抗辯所為之陳述：
  １被告苟非同意將系爭土地返還移轉登記給原告，何以提供各人之印章及繼承登記資料
    交代書辦理繼承登記，由原告負擔登記稅費？苟如被告所辯，係因原告使用系爭土地
    故乃負擔該等費用云云，則原告繳納系爭土地之地價稅已足，何須再繳納被告等人之
    繼承登記之稅金及代書費？其辯顯不攻自破。又雖與原告共同至代書處辦理之人僅被
    告乙○○一人，惟其餘繼承人即被告丙○○、甲○○、己○○○均知悉其事，交付印
    章及繼承登記書類文件予共同繼承人乙○○，由乙○○就近處理，依民法第一百六十
    九條之規定，應負授權人之責任，不因未全部出面而受影響。
  ２被告雖辯稱林梁金受未贈與原告土地云云，惟林梁金受於交換登記時，將其應有部分
    贈與其胞弟林玉印，並由林玉印指定登記給其子林文佳、林文福，捐獻部分石碑上以
    林玉印名義捐獻，如果林梁金受（或林玉印）或其他共有人未贈與捐獻部分土地給原
    告，則分筆時，每人面積均應四分之一，何以各人面積參差不齊？是林梁金受確有捐
    獻甚明。
  ３分筆交換登記後剩下之一四七之四地號土地，因係原告所有，故其餘各共有人均已移
    轉登記給原告完畢，只剩下林梁金受，而林梁金受所分得之一四七之三地號土地早已
    贈與其胞弟林玉印，由林玉印指定登記給其子林文佳、林文福完畢，林梁金受已無所
    有權，系爭土地上所存之四分之一，乃原告所有甚明（包括捐獻及買受部分），且該
    土地早在原告所建廟地之內，原告並已繳納八十一年至八十四年之地價稅，並有呈案
    之寺廟登記表原告財產涵蓋系爭土地可稽，被告否認其事，不僅否定林梁金受之捐獻
    ，且連同原告買受及受贈之其他部分均企圖吞占，豈有天理？
  ４被告抗辯依修正前之民法第四百零七條規定，未經移轉登記之贈與無效，原告不得再
    請求移轉，惟修正前之民法第四百零七條所謂不生效力，非謂無效而不得請求移轉登
    記。
三、證據：提出土地登記簿謄本二件、地價謄本、原始土地登錄記載資料沿革表、台南縣
    政府寺廟登記證、台灣省台南縣寺廟登記表、戊○○捐獻石碑及捐獻原圖各一件、土
    地所有權登記聲請書三件、及戶籍謄本三件為證，並請求傳訊證人即代書李忠芳、土
    地買賣介紹人梁進德、原共有人梁慶煌之妻梁鄭緩時、原共有人梁主之子梁明德、原
    共有人梁在之孫梁昭榮、林玉印之子林文佳、原戊○○主委嚴江水、會計梁三民。
乙、被告方面：
一、聲明：原告之訴駁回，訴訟費用由原告負擔。
二、陳述：
(一)本件系爭之台南縣永康市○○段一四七地號、地目建、面積九三０平方公尺之土地，
    原為訴外人梁主、梁在、梁金受、梁慶煌四人共有，每人應有部分四分之一。該土地
    於六十六年分割為四筆面積不等之土地，除本案系爭之西勢段一四七之四地號土地外
    ，另三筆土地均係以買賣為原因移轉登記予原所有權人以外之人所有。因此，原告主
    張此為交換登記，似不可採。又若原告主張之交換登記屬實，則一四七之四地號土地
    ，應全部登記為原告之受託人梁慶煌所有，然六十六年土地分割時，系爭土地仍登記
    為共有，足徵原告主張之交換登記乃屬無據。
(二)原告主張被告之被繼承人梁金受有贈與一五‧五平方公尺予伊，並以林玉印名義為之
    ，並雕刻於捐獻石碑上，被告謹此否認。蓋捐獻石碑上捐贈人雖有林玉印，但卻無梁
    金受，亦無梁主及梁在之名，且捐地者還不只三人，是如何能憑該石碑即認被告之被
    繼承人梁金受有贈與之行為。
(三)系爭之西勢段一四七之四地號土地，被告四人名下應有部分各十六分之一，確係被告
    所有，縱被告之被繼承人梁金受曾有贈與，依修正後之民法第四百零八條規定，在贈
    與物之權利未移轉前，贈與人得撤銷贈與，故被告亦得主張撤銷贈與之意思表示，因
    此，被告仍無將系爭土地移轉登記予原告之義務。另依修正前之民法第四百零七條規
    定，未經移轉登記之贈與無效，原告不得再請求移轉。
    理      由
一、本件原告起訴主張：緣坐落在台南縣永康市○○段一四七地號、地目建、面積九三０
    平方公尺之土地，原為訴外人梁主、梁在、林梁金受及梁慶煌四人所共有，應有部分
    各四分之一。梁慶煌於六十四年間將其應有部分二三二‧五平方公尺即七０‧三三坪
    出賣予原告，而梁主捐贈七二‧五平方公尺即二一‧九三坪、梁在捐贈五二‧五平方
    公尺即一五‧八八坪、林梁金受捐贈一五‧五平方公尺即四‧六九坪予原告，原告所
    買受及受捐贈之全部面積三七三平方公尺即一一二‧八三坪，用以建築廟舍。嗣訴外
    人梁主、梁在、梁金受及梁慶煌四人於六十六年二月九日依上述買賣及捐贈後之面積
    ，將一四七地號土地協議分割成一四七地號（面積一八０平方公尺）、一四七之二地
    號（面積一六０平方公尺）、一四七之三地號（面積二一七平方公尺）、一四七之四
    地號（面積三七三平方公尺）四塊土地後，並辦理交換登記，由梁在取得一四七地號
    土地、梁主取得一四七之二地號土地、林梁金受取得一四七之三地號土地（此部分土
    地嗣由林梁金受贈與其胞弟林玉印，經林玉印指定登記予二子林文佳、林文福，故辦
    理時，以買賣為原因直接登記予林文佳、林文福），至一四七之四地號土地係梁慶煌
    出賣予原告及原告自梁主、梁在、林梁金受等三人受贈部分，因當時原告尚未完成寺
    廟登記，故該筆土地仍由梁慶煌、梁主、梁在、林梁金受等四人保持共有，約定待原
    告完成寺廟登記後，再由梁慶煌、梁主、梁在、林梁金受等四人移轉其應有部分各四
    分之一予原告。嗣原告完成寺廟登記後，梁主、梁在及梁慶煌等三人之繼承人亦先後
    將一四七之四地號土地中渠等之應有部分辦理所有權移轉登記予原告，而另一登記名
    義人林梁金受於八十一年六月三日死亡後，其繼承人即被告四人於八十四年間提供各
    人繼承登記資料交原告所委託之代書李忠芳辦理繼承登記，雙方約定繼承登記後再移
    轉登記予原告，並由原告代為繳納有關稅金及費用，未料被告四人辦理繼承登記完畢
    後，即拒絕辦理所有權移轉登記予原告，為此爰依贈與、六十六年交換登記時之約定
    、八十四年代辦繼承登記時之承諾之法律關係提起本訴，請求判決如聲明所示；被告
    則以：對原告主張系爭土地之地價稅於被告繼承前是由原告繳納，及為被告代繳繼承
    登記規費及稅捐之事實不為爭執，但主張該費用係原告使用被告土地之代價，並非系
    爭土地要移轉登記給原告才由原告繳納，被告並未承諾要將系爭土地移轉登記給原告
    ，並否認被告之被繼承人林梁金受有捐獻土地給原告，亦否認原一四七地號土地之共
    有人間有交換登記土地之事實存在等語以為抗辯。
二、原告主張其於六十四年間在系爭土地上建築「戊○○」廟舍使用迄今，以及原一四七
    地號土地為訴外人梁主、梁在、梁金受及梁慶煌等四人於六十六年二月九日協議分割
    成一四七地號（面積一八０平方公尺）、一四七之二地號（面積一六０平方公尺）、
    一四七之三地號（面積二一七平方公尺）、一四七之四地號（面積三七三平方公尺）
    四塊土地後，並辦理交換登記，由梁在取得一四七地號土地、梁主取得一四七之二地
    號土地、林文佳與林文福取得一四七之三地號土地，而一四七之四地號土地仍由梁慶
    煌、梁主、梁在、林梁金受等四人保持共有，以及一四七之四地號土地林梁金受應有
    部分在八十四年由被告繼承前之地價稅，及被告辦理繼承登記之規費與稅捐均是由原
    告代為繳納之事實，業據原告提出原始土地登錄記載資料沿革表、台南縣政府寺廟登
    記證、台灣省台南縣寺廟登記表各一份、地價稅繳款書及代書費明細表各三份為證，
    且為被告所不爭執，是此部分主張堪信為真實。至原告主張林梁金受捐贈一五‧五平
    方公尺的土地給原告，及一四七之四地號土地係梁慶煌出賣其在原一四七地號土地應
    有部分全部予原告及原告自梁主、梁在、林梁金受等三人受贈部分土地後，於該原一
    四七地號土地分割時，協議將原告所買受及受贈之土地共三七三平方公尺分割出一四
    七之四地號，因當時原告尚未完成寺廟登記，故該筆土地仍由梁慶煌、梁主、梁在、
    林梁金受等四人保持共有，約定待原告完成寺廟登記後，再由梁慶煌、梁主、梁在、
    林梁金受等四人移轉其應有部分各四分之一予原告，以及被告四人於八十四年間曾與
    原告約定，待原告委託代書為被告辦理繼承登記完畢並代為支付費用後，被告再移轉
    渠等之應有部分予原告等情，則為被告所否認，並以前揭等語置辯，是本件所應審究
    者厥為：本件被告之被繼承人林梁金受是否有將其在原一四七地號土地之應有部分，
    贈與其中四‧六九坪給原告，而與其他共有人梁慶煌、梁主、梁在出售及捐獻給原告
    之土地，於協議分割時合併分割成一四七之四地號土地，同時辦理交換登記，並約定
    於原告完成寺廟登記後，再將系爭土地移轉登記予原告？林梁金受如有贈與土地予原
    告，則被告得否主張撤銷該贈與？經查：
(一)原告主張原坐落在台南縣永康市○○段一四七地號、地目建、面積九三０平方公尺之
    土地，原為訴外人梁主、梁在、林梁金受、梁慶煌四人所共有，應有部分各四分之一
    。梁慶煌於六十四年間將其應有部分二三二‧五平方公尺即七０‧三三坪出賣予原告
    ，而梁主捐七二‧五平方公尺即二一‧九三坪、梁在捐五二‧五平方公尺即一五‧八
    八坪、林梁金受捐一五‧五平方公尺即四‧六九坪予原告，原告所買受及受贈之土地
    面積為三七三平方公尺即一一二‧八三坪，用以建築廟舍之事實，業據其提出土地登
    記簿謄本二件、地價謄本、原始土地登錄記載資料沿革表、戊○○捐獻石碑及捐獻原
    圖各一件、土地所有權登記聲請書三件為證，並經證人即土地買賣介紹人梁進德到庭
    證稱：「梁慶煌有一塊土地要賣，是我介紹給廟方的，當初梁慶煌是賣他的持分約七
    十多坪，那時登記不好辦，但經過一段時間仍有辦登記。梁在、梁主、梁金受都有將
    他們的土地捐贈給廟方。」等語，而證人即梁慶煌之妻梁鄭緩時亦到庭證稱：「（問
    ：你先生梁慶煌是否有將土地賣給戊○○？）有，我們當初是把印章交給戊○○他們
    去找代書辦理，我先生在世時我有聽他說梁在、梁主、梁金受都有將土地捐贈給戊○
    ○，我們將土地賣給廟方後有聽說將土地寄在他人名下，寄在哪裡我不很清楚，那時
    廟還沒有蓋，沒有辦法直接過戶給廟方。」，而證人林文佳即林玉印之子則到庭證稱
    ：「我不知道我父親及我姑姑有無捐贈土地給戊○○，但在蓋廟之前，我曾經聽我父
    親說一四七地號的土地我們登記剩下的要捐給戊○○，我們要登記的部分是我們現在
    自己的住屋部分，其餘的就捐給戊○○。一四七之三地號的土地現在登記在我及我弟
    弟名下，這塊地是祖產，當初我父親及我姑姑怎麼說的我不知道，只知道分割後就直
    接登記在我及我弟弟名下。」、「（問：知不知道梁主、梁在有無捐地給戊○○？知
    否一四七地號土地的分割過程？）這個我不知道。我是聽我父親說在蓋廟前的會議上
    有說一四七地號土地上，原來各共有人各持分四分之一，各共有人的房屋占有土地部
    分登記在各人的名下，其餘的都要登記給廟方，例如土地面積七十坪，蓋屋面積占三
    十坪，那剩下四十坪就捐給廟方。」，而證人梁明德即原共有人梁主之子亦到庭證述
    ：「這塊土地原來是我父親與其兄弟共有各持分四分之一，每人七十點三坪，我父親
    未過世前土地就登記過戶在我的名下，我在這塊土地上蓋了四十八坪的房子，餘二十
    二點三坪贈與給原告。梁金受及梁在都是我的姑姑，我有聽說他們的土地都送給廟方
    ，我聽很多人都這樣說，因為是神明的事情，所以大家不可能亂講。當初土地是一塊
    ，四個人共有，因我要蓋房子，所以要辦理分割、交換登記，辦理分割、交換登記時
    只有我在場，在一位李代書那裡辦的，這已經是二、三十年前的事了，當時我父親及
    我姑姑他們都還在世，但不在場，土地是先分割後再交換的。」，而證人梁昭榮即原
    共有人梁在之孫亦到庭證述：「梁在是我奶奶，我只知道我奶奶的地要贈與給戊○○
    ，這塊地是在我奶奶名下，贈與幾坪我不清楚。我聽我奶奶說因為村莊內要蓋廟，所
    以這塊地贈與給戊○○，我是聽說這塊地是四個人共有的，四個人都有將土地贈與給
    戊○○，我除了聽我奶奶講過以外，也曾聽我父親這樣說。至於有無分割或交換登記
    我沒聽說過，所以我不清楚。」等語在卷可稽。再查，原一四七地號土地為訴外人梁
    主、梁在、梁金受及梁慶煌四人於六十六年二月九日協議分割成一四七地號（面積一
    八０平方公尺）、一四七之二地號（面積一六０平方公尺）、一四七之三地號（面積
    二一七平方公尺）、一四七之四地號（面積三七三平方公尺）四塊土地後，由梁在取
    得一四七地號土地、梁主取得一四七之二地號土地、林文佳與林文福取得一四七之三
    地號土地，而一四七之四地號土地則仍由梁慶煌、梁主、梁在、林梁金受等四人保持
    共有等情，為兩造均不爭執，業如前述，而原一四七地號之土地分割前之面積為九三
    ０平方公尺（約二八一‧三二五坪，計算式為：930*0.3025=281.325），梁主、梁在
    、林梁金受、梁慶煌四人應有部分各四分之一，亦即每人各有二三二‧五平方公尺（
    約七０‧三三坪），而證人梁進德即介紹原告購買梁慶煌所有原一四七地號土地應有
    部分四分之一之人，到庭具結證稱梁慶煌確將其應有部分全部出賣予原告，核與證人
    即梁慶煌之妻梁鄭緩時到庭所述相符，且梁慶煌除一四七之四地號土地外，並未再取
    得其他土地，是原告主張梁慶煌將其應有部分七０‧三三坪全部出賣予原告之事實，
    即足認定。另證人梁明德即梁主之子亦具結證稱梁主曾贈與原一四七地號土地之應有
    部分予原告，但不知贈與面積，惟與梁主其後取得一四七之二地號、土地面積為一六
    ０平方公尺相核，足認梁主曾贈與七二‧五平方公尺（232.5-160=72.5），及證人梁
    昭榮即梁在之孫亦具結證稱梁在曾贈與原一四七地號土地之應有部分予原告，但不知
    其面積，惟與梁在其後取得一四七地號、土地面積為一八０平方公尺相核，亦足認梁
    在曾贈與五二‧五平方公尺（232.5-180=52.5）。又林梁金受取得一四七之三地號土
    地，並指定登記予林文佳、林文福等情，業據證人林文佳到庭證述屬實，而一四七之
    三地號土地面積為二一七平方公尺，較林梁金受原有之應有部分之面積二三二‧五平
    方公尺減少十五‧五平方公尺（約四‧六九坪），核與證人林文佳所稱：蓋廟前曾聽
    父親說過，一四七地號土地我們登記剩下的要捐給戊○○等語相符，亦與原告提出之
    捐獻石碑（以相片代）上所載林玉印捐獻四‧六九坪相符；況林玉印為林梁金受之胞
    弟，林梁金受既將其所分得之一四七之三地號土地直接登記予其弟林玉印之子林文佳
    、林文福，顯見二人感情匪淺，而「四‧六九」並非整數，是原告主張林梁金受以其
    弟林玉印之名義，捐獻分割後剩餘之四‧六九坪土地給原告，即堪信實。更有甚者，
    訴外人梁慶煌在原一四七地號土地上之應有部分為二三二‧五平方公尺，其在將應有
    部分之土地全部出售給原告後，如謂其在協議分割中尚能取得八五‧五平方公尺之土
    地，如此實與常理不符。是綜參上情，原告主張林梁金受有以林玉印之名義，贈與十
    五‧五平方公尺即四‧六九坪之土地予原告，並於原一四七地號土地分割時，由梁慶
    煌等四人將出賣及贈與予原告之土地，協議合併分割出一四七之四地號土地，惟因當
    時原告尚未完成寺廟登記，故仍登記為梁主、梁在、梁金受及梁慶煌等四人共有，並
    同時辦理交換登記等情，應堪信為真實。
(二)按民法債編施行前發生之債，除本施行法有特別規定外，不適用民法債編之規定；其
    在修正施行前發生者，除本施行法有特別規定外，亦不適用修正施行後之規定；又按
    ，民法債編修正條文及本施行法修正條文自中華民國八十九年五月五日施行，民法債
    編施行法第一條及第三十六條分別定有明文。本件由林梁金受贈與予原告之契約，係
    成立於六十四年間，已如前述，依上開規定，自不適用修正施行後之規定。是被告依
    據修正後之民法第四百零八條之規定，主張渠等得撤銷贈與，即屬無據。另按，以非
    經登記不得移轉之財產為贈與者，在未為移轉登記前，其贈與不生效力，固為民法第
    四百零七條所明定。惟當事人間對於無償給與不動產之約定，如已互相表示意思一致
    ，依同法第一百五十三條第一項之規定，其契約即為成立，縱未具備贈與契約特別生
    效之要件，要難謂其一般契約之效力亦未發生，債務人自應受此契約之拘束，負有移
    轉登記使生贈與效力之義務，最高法院四十一年度台上字第一七五號亦著有判例可資
    參照。被告雖抗辯依修正前之民法第四百零七條規定，未經移轉登記之贈與無效，原
    告不得再請求移轉，惟依上揭判例說明，本件贈與契約既已互相表示意思一致，依同
    法第一百五十三條第一項之規定，其契約即為成立，縱未具備不動產贈與契約須經登
    記此一特別生效之要件，要難謂其一般契約之效力亦未發生，是贈與人林梁金受仍應
    受此贈與契約之拘束，負有移轉登記予原告使生贈與效力之義務，是被告辯稱縱有贈
    與，因贈與之土地尚未移轉，該贈與行為應為無效云云，亦屬無據。
(三)再查，原告主張一四七之四地號土地係基於梁慶煌出賣予原告，及原告自梁主、梁在
    、林梁金受等三人受贈之部分合併而來，因分割當時原告尚未完成寺廟登記，乃約定
    待原告完成寺廟登記後，再由梁慶煌、梁主、梁在、林梁金受等四人移轉其應有部分
    各四分之一予原告之事實，亦據其提出台南縣政府寺廟登記證、台灣省台南縣寺廟登
    記表及土地登記申請書等件為證，並經證人即梁慶煌之妻梁鄭緩時到庭證稱：「我們
    將土地賣給廟方後有聽說將土地寄在他人名下，寄在哪裡我不很清楚，那時廟還沒蓋
    ，沒有辦法直接過戶給廟方。」，而證人即代書李忠芳亦到庭證述：「....  廟建好
    要辦登記的時候發現所有權人中有人死亡，無法辦過戶。梁在、梁主死亡後，他的繼
    承人辦理繼承登記，再移轉所有權給原告的時候是我辦的。梁金受死亡後的繼承登記
    也是我辦的，是梁金受的兒子與廟方的人一起來找我，拜託我辦的，當時梁金受的繼
    承人只來了一個乙○○，乙○○說辦理繼承登記後，待他的姊妹把印鑑證明拿來，才
    要辦過戶給廟方，我有聽乙○○及廟方的人講說：土地是共有人賣給廟方的，因為當
    時還沒有蓋廟，沒有廟名，廟方還未辦理寺廟登記，所以無法過戶，才把土地登記在
    其他共有人的名下。」、「（繼承登記的費用由何人支出？）當初是乙○○與廟方的
    人說好，辦理繼承登記後要移轉登記給廟方，所以這筆費用由廟方支出。」、「（所
    有權狀現在何處？）仍在我這裡，當初因為說要登記給廟方，所以沒有把權狀給被告
    。」等語，又證人即戊○○前主任委員嚴江水則到庭證述：「民國八十二、三年間我
    任戊○○主任委員，在辦理繼承登記前乙○○有到戊○○，說要把他母親梁金受名下
    的土地過戶給戊○○，但那時他母親去世，要先辦理繼承登記，當時辦繼承登記的費
    用是戊○○支出的，辦好繼承登記後，乙○○卻推三阻四的不願將印鑑證明交出來辦
    理移轉登記。」、「（為何戊○○要付這筆繼承登記的費用？）因為這筆土地是要移
    轉登記回來給廟方的，所以由我們支付。」等語，又證人即戊○○會計梁三民到庭證
    述：「我是戊○○先前的會計，梁金受過世後，乙○○有到戊○○叫我們趕快把土地
    登記辦一辦，我就聯絡全部的四名繼承人，叫他們到代書那邊辦，那時是辦繼承登記
    ，我與戊○○的主委和乙○○一起去的，辦理時所有的費用均由戊○○支出，是由我
    經手的。辦完繼承登記後要辦過戶登記時，乙○○就推三阻四的不肯配合辦理登記，
    一下說妹妹住太遠，一下說稅捐處會查稅，最後說等領到補償款後就辦登記，結果也
    沒辦。」、「（當初是何人承諾說辦好繼承登記後就要過戶給戊○○？）當時我都與
    乙○○接洽，但梁金受在未過世前就有答應要過戶給戊○○，被告四人都知道。乙○
    ○除了向我說土地要過戶給戊○○外，也有向戊○○的主委這樣說。這筆土地因為被
    告說要過戶登記給戊○○，所以地價稅都由戊○○支出，而繼承登記費用也是因為被
    告答應辦好繼承登記後就會移轉給戊○○，所以亦由戊○○支付。」等語在卷，而戊
    ○○係至七十六年一月十五日始完成寺廟登記，亦有寺廟登記證在卷足憑。衡諸常理
    ，一般人在買賣之時，應會約定辦理過戶登記之時間，而無任其無期限登記在出賣人
    名下之理。況梁慶煌、梁主、梁在等三人之繼承人亦分別於八十二年九月二日、八十
    三年十月十八日將一四七之四地號土地中渠等之應有部分辦理所有權移轉登記予原告
    ，此亦有土地登記簿謄本可證。再參諸被告就系爭土地之所有權狀一直在代書李忠芳
    持有中、而系爭土地中林梁金受應有部分之地價稅在八十四年由被告繼承前，係由原
    告代為繳納，及原告代被告辦理繼承登記並代繳登記費用及稅捐，及原告在系爭土地
    上建築戊○○使用迄今，被告均未爭執等情，衡諸常理，原告若非在先前與四名共有
    人曾有待原告完成寺廟登記後為過戶之約定，並得被告承諾要將系爭土地移轉登記予
    原告，應無代被告繳納地價稅、辦理繼承登記及代繳登記費用及稅捐之理。被告乙○
    ○雖辯稱其母過世後，鄉公所有通知要辦繼承登記，是原告自己說要幫被告辦理，且
    其並不認識代書，無法自己辦理，原告復未持收據向被告請款，故由原告代付登記費
    用，至於地價稅是原告使用系爭土地之代價云云，惟原告倘係因使用系爭土地始幫被
    告繳納八十一至八十四年之地價稅，則原告僅須每年為被告繳納地價稅即已足，何須
    自己主動為被告繳納繼承登記費用及稅捐，且被告乙○○復稱係因原告未持收據向其
    領款，以致繼承登記費用及稅捐由原告代付等語，惟倘兩造間若無約定在先，原告又
    無為被告繳付繼承費用之義務，豈會將此一費用拖延逾五年而不請求？被告乙○○所
    辯顯與常情有違，而不可採。是原告主張其與梁慶煌、梁主、梁在、林梁金受約定先
    將系爭土地登記在其四人名下，待原告完成寺廟登記後，再由梁慶煌、梁主、梁在、
    林梁金受等四人移轉其應有部分各四分之一於原告之事實，亦堪信為真實。
三、按繼承，因被繼承人死亡而開始。又繼承人自繼承開始時，除另有規定外，承受被繼
    承人財產上之一切權利義務，民法第一千一百四十七條、第一千一百四十八條前段分
    別定有明文。本件被告之被繼承人林梁金受與原告間既有待原告完成寺廟登記後，再
    移轉其系爭土地之應有部分四分之一予原告之約定，即對原告負有移轉所有權登記之
    債務，而訴外人即被告之被繼承人林梁金受已於八十一年六月三日死亡，並已將其在
    系爭一四七地號土地之應有部分，辦理繼承登記予被告，每人各取得十六分之一，有
    戶籍謄本及土地謄本在卷可稽，是林梁金受對原告所負移轉所有權登記之債務，自應
    由被告等繼承。從而，原告依據贈與及六十六年交換登記時之約定之法律關係，訴請
    判決如聲明所示，即有理由，應予准許。
四、本件為判決基礎之事實已臻明確，兩造其餘之主張陳述核與判決結果無影響，爰不予
    一一論述，並此敘明。
據上論結，本件原告之訴為有理由，依民事訴訟法第七十八條、第八十五條第一項前段，
判決如主文。
中      華      民      國    八十九    年      十一      月     二十七     日
                                  臺灣臺南地方法院民事第二庭
~B法      官  張家瑛
右為正本係照原本作成
如對本判決上訴，須於判決送達後廿日內向本院提出上訴狀
中      華      民      國    八十九    年      十二      月       一       日
~B法院書記官  蔡蘭櫻


司法院資訊處製作；財團法人民間司法改革基金會備份。
